【裁判字號】    90,上訴,110
【裁判日期】    900925
【裁判案由】    違反水利法
【裁判全文】
臺灣高等法院臺中分院刑事判決                      九十年度上訴字第一一號
    被      告  丙○○
    選任辯護人  劉叡輝
右上訴人因違反水利法案件，不服臺灣臺中地方法院八十七年度訴字第三三五號中華
民國八十九年十二月六日第一審判決（起訴案號：臺灣臺中地方法院檢察署八十七年
度偵字第一一五六號；併辦案號：八十七年度偵字第五四六六號），提起上訴，本院
判決如左：
      主  文
原判決撤銷。
丙○○連續在行水區內擅採砂石，致生公共危險，處有期徒刑壹年。
    事  實
一、丙○○係冉在砂石行之負責人，明知其自己所有如附圖一紅線以內部分及附圖二
    黃線以內部分之土地均位於中港溪河川行水區內，未經許可不得擅採砂石，竟基
    於概括之犯意，自民國八十四年八月五日起，在上開行水區內，連續以挖土機擅
    採砂石（位置、面積如附圖一、二），販賣獲利，致影響該行水區○○路穩定，
    並曾於八十五年九月間受賀伯颱風之影響而流失土地，致生公共危險。經民眾檢
    舉，臺灣苗栗地方法院檢察署檢察官會同苗栗縣政府建設局承辦人員，先後於民
    國八十七年一月七日、同年十一月二十六日二次前往現場勘驗而查獲。
二、案經臺灣苗栗地方法院檢察署檢察官主動偵查起訴及移送併辦。
    理  由
一、查如附圖一紅線以內部分及附圖二黃線以內部分之土地均位於中港溪河川行水區
    內，業經苖栗縣政府公告自八十四年八月四日起禁採及堆置砂石，此有苖栗縣政
    府八十九年七月二十一日八九府建河字第八０００五九二七七號函附於原審卷足
    稽。上訴人即被告丙○○有自八十四年間起違法在行水區內擅採砂石之右開事實
    ，業據其於警訊、偵查及原審法院初次調查程序中坦承不諱，核與證人戊○○、
    丁○○指證情節及案外人溫錦對、吳建禕在八十七年十一月二十六日警訊中供述
    內容相符，並經檢察官會同苗栗縣政府建設局承辦人員履勘現場查明，復有頭份
    鎮公所及戊○○、丁○○等提出之現場照片，及被告營利事業登記許可證、土地
    所有權狀、土地登記薄影本、河川圖、勘驗筆錄及八十七年二月二十日測量圖、
    苗栗縣頭份地政事務所八十七年十二月十三日繪製之土地複丈成果圖等附卷暨扣
    案之砂石出料單一本、現場照片共四十二幀（八十七年他字第六七四號卷十九幀
    、八十七年偵字第五四六六號卷十二幀、本院卷十一幀）等在案可稽。
二、被告嗣後於原審及本院審理中均否認有右開在行水區內挖砂石之犯行，辯稱：伊
    自六十九年間起設立冉在砂石行，該砂石行係小型砂石加工廠，每日加工砂石數
    量約僅一百立方公尺，而申請挖取之砂石數量則每日約有二百至三百立方公尺，
    至中港溪禁採砂石前累積存放在伊砂石場內之砂石約四十萬立方公尺，禁採後被
    告即未再該河川地挖取砂石，僅將存放砂石場內之砂石加工零星出售而已。檢察
    官履勘時所發現之砂石，均為原存放者，並非另外於河地所挖取者。又該土地上
    的坑洞是七十年左右原來就有的，伊沒有挖。又被告被指擅採砂石之位置距中港
    溪主流路至少在一百公尺外，處屬河川區域之高灘地，不影響中港溪水流流路之
    穩定，亦無使鄰地土地流失之虞。至賀伯颱風來襲時，因河水爆漲，致部分土地
    流失，乃天然災害，且流失者為被告私有土地，並非鄰地云云。查：
  (一)被告係「冉在砂石行」負責人，於七十三年間經苗栗縣政府核准營利事業登記，
    以開採砂石販售營利，嗣因未依規定在苗栗縣頭份鎮○○段五一０號地（位於本
    件系爭地點之對岸，與本案查獲地點不同）原先核准之採區採取土石，經民眾檢
    舉，苖栗縣政府於八十二年七月十二日派員前往勘查，發現被告於採區邊緣濫挖
    超深約二、五公尺，致河相改變，影響水流穩定，嚴重影響河防安全，要求被告
    應於八十二年七月二十日前恢復原狀，被告請求寬限至八十二年七月二十五日改
    善完竣，經苖栗縣政府於八十二年七月二十六日派員至現場勘查，發現並未改善
    ，乃依違反水利法規定予以行政處分，嗣後被告雖依法進行訴願、再訴願及行政
    訴訟等程序，於八十四年二月二十七日經行政法院裁定駁回其訴願而告確定，此
    業據苗栗縣政府於八十九年七月二十一日以八九府建河字第八０００五九二七七
    號函復原審法院，並經本院查閱各相關資料屬實。依上開資料顯示，被告於八十
    四年二月二十七日前採取砂石之地點，與本案顯然不同。
  (二)被告於原審八十七年十一月十七日調查程序中亦坦承自八十一年開始斷斷續在上
    開處所挖取砂石，造成二水塘  (即附圖一所示紅線以內部分)等語；於八十七年
    六月十二日檢察官訊問時坦承迄至該訊問期日仍有在上開處所採取砂石 (八十七
    年度偵字第一一五六頁），證人即即苗栗縣政府河川水利課課員戊○○於原審證
    稱：「我八十三年九月至水利課服務，就陸續有到那地方看過，原來那裡是一個
    突起的高灘地，是後來陸續有人在那裡挖砂石後才變成深潭。據我們了解是丙○○他們的砂石廠挖的。我們早就告知他很多次，那裡是行水區不能採取砂石及堆
    置砂石，但他依然不聽制止．．．八十六年中即已發現那二個水塘」等語及河川
    駐衛警丁○○於原審證稱：「他們都是利用晚上挖，白天在場區加工洗料。地是
    他們私有地，工廠就在旁邊，別人不可能去挖。我約一週去一次，旁邊有永遠用
    不完的堆料。有一次約八十七年八月下旬時，在早上十時正好看到有一部怪手在
    挖砂石，貨車運上來，當時我有制止．．．之前就有移送，罰單一直開也沒有用
    ，他們也去訴願。」於本院履勘現場時證稱：「八十四年八月縣府公告禁止採砂
    後，被告先將先前開採堆置之砂石加工出售，但於售罄後，仍於八十五、六年間
    在他自有土地深挖，經民眾檢舉後，我有對他勸導，但他不聽。」證人指被告挖
    掘之其中一坑洞，經於八十七年二月二十日測量結果，面積六五三五平方公尺（
    五四四五平方公尺加一０九０平方公尺）、深十二公尺，並因積水而成水塘，有
    測量圖在卷可憑。參酌頭份鎮公所及戊○○、丁○○等提出分別於八十七年三月
    十三日、八月十三日、十月三十一日、十一月九日、十一月二十六日於現場所拍
    攝之照片，顯示該水塘之形狀時有變動，及前述證人戊○○所證被告採砂地原係
    突起之高灘地，因遭挖掘砂石才變成大坑洞，再因積水而成為水塘等情，顯非如
    被告所辯係於禁採前堆積砂石，嗣後再予採取。被告係於苖栗縣政府公告中港溪
    河川行水區禁採砂石後仍在該區域內採取砂石之行為，足堪認定。至於苗栗縣政
    府於八十六年間以冉在砂石行非法佔用河川行水區設置砂石廠違反水利法規裁處
    罰鍰新台幣九萬元，被告以其砂石廠位係位於河川行水區域外之私有土地，請求
    撤銷原處分，苗栗縣政府會同省水利局第二工程處現場會勘，同意撤銷原處分，
    此固有冉在砂石行申請書及苗栗縣政府函在卷可徵，然不足為被告未在上開河川
    行水區採取砂石之證明。
  (三)被告採取砂石如附圖所示之位置，係在中港溪河川行水區域內，緊臨中港溪主流
    路，被告未經許可採取砂石，將影響流路之自然穩定，致使毗鄰之土地流失等情
    ，業經苗栗縣政府八九府建河字第八九０００五九二七七號函復原審明確，證人
    戊○○在審理中亦證稱：「大坑洞那一塊，跟中港溪主流路很接近，賀伯颱風來
    時，有被大水灌穿，丙○○事後有去填回。如果繼續存在，會造成相鄰土地流失
    掉」等語。質之被告亦供陳上開其土地之一部分因賀伯颱風而流失約六、七甲。
    被告未經許可而在上開河川行水區採取砂石之行為，已致生公共危險，事證明確
    。被告犯行洵堪認定。
三、核被告所為，係違反水利法第七十八條第一項第三款之規定，且其行為致生公共
    危險，應依同法第九十二條之一第一項後段之規定處斷。被告自八十四年八月四
    日公告禁採砂石後，陸續在行水區內擅採砂石，致生公共危險，時間緊接，犯罪
    構成要件相同，顯係基於概括犯意反覆為之，為連續犯，應依刑法第五十六條之
    規定論以一罪並加重其刑。原判決對被告論罪科刑，固非無見，惟原判決未論被
    告就如附圖一所示紅線以內部分之擅採砂石行為，尚有未洽。又公訴人並未就被
    告有於行水區內未經許可堆積砂石之犯罪行為起訴，且被告係辯稱其於上開行水
    區禁採砂石前即將砂石堆積上開處所，與證人戊○○於原審證稱：「我八十三年
    九月至水利課服務，就陸續有到那地方看過，原來那裡是一個突起的高灘地，是
    後來陸續有人在那裡挖砂石後才變成深潭。」等語不符，參諸被告之砂石加工廠
    即設於附近，被告所採取之砂石及加工後之成品、半成品均堆積在工廠內，堆積
    位置不在行水區內，此業經本院履勘現場，囑託苗栗地政事務所測量人測量，並
    證人即苗栗地政事務所測量人員乙○○證述明確，被告上開所辯，無非圖卸於行
    水區禁採砂石後仍擅採砂石犯行之詞，尚不得以此推認被告有於上開行水區禁止
    堆積砂石後仍在上開處所堆積砂石之行為。原判決認被告並有於上開行水區內未
    經許可堆積砂石之行為，並以被告此部分之行為亦係基於概括犯意所為，為起訴
    效力所及，併為審究，亦有未洽。被告上訴意旨否認並犯行，雖無理由，惟原判
    決既有上開未當之處，應由本院撤銷改判。爰審酌被告從事砂石業，明知政府禁
    止在河川行水區採取砂石，卻為圖一己私利，不聽制止，不顧可能發生之公共危
    險，盜採砂石，經檢察官提起公訴後，仍繼續犯罪，及被告年逾六十，前無相同
    之犯罪紀錄等一切情狀，量處如主文所示之刑，以資儆懲。
四、公訴意旨認被告自八十三年某日起至八十四年八月四日止有擅採砂石之犯行，惟
    依卷附資料尚無積極證據足資證明被告於上開期間有於禁採砂石之行水區擅採砂
    石之行為，被告此部分之犯罪尚屬不能證明。惟公訴人認此部分與上開本院認定
    有罪部分有裁判上一罪關係，不另為無罪之諭知，併此敘明。
據上論斷，應依刑事訴訟法第三百六十九條第一項前段、第三百六十四條、第二百九
十九條第一項前段、水利法第七十八條第一項第三款、第九十二條之一第一項後段、
刑法第十一條前段、第五十六條，判決如主文。
本案經檢察官甲○○到庭執行職務。
中       華       民       國   九  十    年     九      月   廿五      日
                                臺灣高等法院臺中分院刑事第九庭
                                      審判長法  官  陳  筱  珮
                                            法  官  康  應  龍
                                            法  官  古  金  男
右正本證明與原本無異。
如不服本判決應於收受送達後十日內向本院提出上訴書狀，其未敘述上訴之理由者並
得於提起上訴後十日內向本院補提理由書（均須按他造當事人之人數附繕本）。
                                            書記官  林  世  傑
中       華       民       國   九  十    年     九      月    廿六     日
              Ｋ


司法院資訊處製作；財團法人民間司法改革基金會備份。
